臺灣高等法院臺中分院民事判決　　　八十八年度上字第二六五號
　　　上　訴　人　己○○
　　　被　上訴人　子○○
　　　　　　　　　申○○
　　　訴訟代理人　午○○
　　　被　上訴人　戊○○
　　　訴訟代理人　丙○○
　　　被　上訴人　戌○○
　　　訴訟代理人　丁○○
　　　　　　　　　乙○○
　　　被　上訴人　癸○○
　　　訴訟代理人　天　○
　　　被　上訴人　壬○○
　　　　　　　　　辛○○
　　　訴訟代理人　甲　○
　　　被　上訴人　亥○○
　　　　　　　　　未○○
　　　訴訟代理人　庚○○
　　　被　上訴人　寅○○
　　　　　　　　　丑○○
　　　　　　　　　卯○○
　　　訴訟代理人　辰○○
右當事人間請求分割共有物事件，上訴人對於中華民國八十八年三月二日臺灣彰化地
方法院第一審判決（八十七年度訴字第七０三號），提起上訴，本院判決如左：
　　　主　　　文
原判決廢棄。
兩造共有坐落彰化縣溪州鄉○○段第六○五地號、建、面積○‧一三一三五七公頃及
同段第六○七地號、建、面積○‧一五四三三五公頃土地准予合併分割，分割方法如
附圖二所示，即編號Ａ１部分面積二七五‧九二平方公尺土地分歸被上訴人申○○取
得；編號Ａ２部分面積一一○‧三七平方公尺土地分歸被上訴人庚○○取得；編號Ａ
３部分面積一一○‧三七平方公尺土地分歸被上訴人未○○取得；編號Ａ４部分面積
一一○‧三七平方公尺分歸被上訴人亥○○取得；編號Ｂ１部分面積二四八‧三三平
方公尺土地分歸被上訴人子○○取得；編號Ｂ２部分面積二七五‧九二平方公尺土地
分歸被上訴人戌○○取得；編號Ｂ３部分面積一三七‧九六平方公尺土地分歸被上訴
人酉○○、巳○○共同取得，應有部分各二分之一；編號Ｂ４部分面積三八七‧六○
平方公尺土地分歸被上訴人戊○○取得；編號Ｄ１部分面積一八三‧五一平方公尺土
地分歸被上訴人癸○○取得；編號Ｄ２部分面積一八三‧五一平方公尺土地分歸被上
訴人壬○○取得；編號Ｄ３部分面積一八三‧五一平方公尺土地分歸被上訴人辛○○
取得；編號Ｅ、Ｆ、Ｇ、Ｈ、Ｉ、Ｉ１部分面積共五五一‧八四平方公尺土地分歸被
上訴人寅○○、丑○○、卯○○、辰○○與上訴人共同取得，其中被上訴人寅○○、
丑○○、卯○○、辰○○應有部分各八分之一，上訴人應有部分二分之一；編號Ｃ２
部分面積九七‧七一平方公尺由兩造依附表所示之原應有部分比例保持共有。被上訴
人戊○○應補償被上訴人癸○○、壬○○、辛○○各新臺幣壹仟佰貳拾元。
第一、二審訴訟費用由兩造按附表所示原應有部分比例負擔。
　　　事　　　實
甲、上訴人方面：
　一聲明：求為判決如主文第一項及第二項前段所示。
　二陳述：除與原判決記載相同部分予以引用外，補稱：
　　(一)、共有物分割除應斟酌各共有人之利害關係及共有物之性質外，尚應斟酌共有
　　　　物之價格（最高法院七十九年台上字第四六三號判決要旨），原判決將上訴
　　　　人分在裡地，又僅留寬度三公尺供上訴人通行已嫌太窄，該路地部分又完全
　　　　由上訴人一人負擔，抑且未予上訴人相當之補償，對上訴人顯然太不公平。
　　(二)、上訴人就分得之土地同意與被上訴人寅○○、丑○○、卯○○、辰○○保持
　　　　共有。
乙、被上訴人子○○、申○○、戊○○、戌○○、癸○○、壬○○、辛○○、亥○○
    、未○○、庚○○、酉○○方面（壬○○、辛○○、酉○○未於言詞辯論期日到
    場）：
　一聲明：求為判決：
　　(一)、駁回上訴人之上訴聲明。
　　(二)、第一審及第二審之訴訟費用應全部由上訴人負擔。
　二陳述：除與原判決記載相同部分予以引用外，補稱：
　　(一)、兩造之被繼承人於生前就系爭土地已有分割協議，上訴人應依該協議辦理分
　　　　割登記，不得另行請求裁判分割：按「共有物之分割，依共有人協議之方法
　　　　行之。」民法第八百二十四條定有明文；又「共有人既為協議分割，雙方即
　　　　應受其拘束，不得再訴請法院為裁判分割。」、「共有人於與其他共有人訂
　　　　立共有物分割或分管之特約後，縱將其應有部分讓與第三人，其分割或分管
　　　　契約對於受讓人仍繼續存在。」（最高法院六十六年臺上字第一九七四號判
　　　　決、七十七年台上字第二三二九號判決參照）。本件系爭土地為兩造繼承而
　　　　來，當時兩造祖父與父輩五兄弟（即李連順、李連燈、李連插、李連桶、李
　　　　連巧）等五大房為分家一事，已協議分割系爭土地，各房即依該分割協議所
　　　　分得之土地為基地，興建房屋居住，並以圍牆為界，僅因當時各房不諳法律
　　　　，不知至地政機關辦理分割登記，惟該協議依上開法文與最高法院判決意旨
　　　　，自應拘束其後繼承系爭土地之兩造。職是，兩造既已定有協議分割方案，
　　　　上訴人僅得請求被上訴人依該協議辦理分割登記，不得另行訴請裁判分割，
　　　　惟上訴人為一己之私（上訴人欲將其因協議分割所得之土地改建為廠房之用
　　　　，漠視兩造長久以來已依協議分割之方法於系爭土地居住甚久之事實），提
　　　　起本件訴訟，其請求應無理由。
　　(二)、上訴人所提之分割方案有失公平合理：
　　　1.按共有物之分割，係以消滅共有關係為目的。上訴人於原審中聲稱為有效利
　　　　用土地並求公平，乃訴請判決分割糸爭之共有土地。今復要求將其與被上訴
　　　　人寅○○、丑○○、卯○○、辰○○原有之私設道路由全體共有人依比例維
　　　　持共有，該主張實與共有物分割之原則相悖，且與其所請求分割共有物之目
　　　　的不符，顯係僅為自身利益，而對全體被上訴人均不利益之分割方法。
　　　2.而上訴人辯稱原有之私設道路部分，路地完全由上訴人一人負擔之主張，更
　　　　是與事實全然不符。查依原審判決主文，該路地部分係由上訴人與被上訴人
　　　　寅○○、丑○○、卯○○、辰○○共同取得，並非上訴人一人完全負擔。其
　　　　次，該私設道路之設置，原本目的即在供上訴人與被上訴人寅○○、丑○○
　　　　、卯○○、辰○○等人通行之用，今原審將該路地分配由上訴人等依原應有
　　　　部分比例共同取得，以續作其等通行之用，甚是合情合理。倘若依上訴人之
　　　　所請，將該路地維持全體共有人共有，卻仍專供上訴人利用，則其理當對被
　　　　上訴人就該通行地所受之損害支付補償金，以示公平。然如此一來，卻又衍
　　　　生出補償金額多寡為宜及補償金於全體共有人間如何分配等問題，容或可預
　　　　見的，共有人彼此間仍是糾紛不斷、枝節橫生。綜前而論，上訴人所提之分
　　　　割方案，未見其利而僅見其弊，不但將為後世子孫埋下紛爭之源，且使得共
　　　　有物分割之立法原意盡失，實不足採。
      3.「分割共有物之目的，在消滅共有關係，故除當事人有合意外，分割之結果
　　　　自不應創設另共有關係。」（最高法院七十一年度臺上字第三七三八號、七
　　　　十三年度臺上字第二二四四號、七十五年度臺上字第三七一號判決參照），
　　　　又「按裁判分割共有物，除共有人間有保留部份共有物之特約外，應消滅共
　　　　有關係，使成為單獨所有。」（司法院六十九年十一月十一日六九廳民一字
　　　　第○二六四號函參照）、「法院為判決分割共有物，為消滅共有關係之方法
　　　　，除共有人同意外，法院為原物分配時，不得就共有物之一部分繼續保持共
　　　　有關係。」（司法院七十年三月三日七十院台廳民一字第○一七八八號函、
　　　　司法院七十二年十二月七日七二院台廳民一字第○七二九四號函參照）。本
　　　　件既成巷道應僅有與上訴人同房之寅○○、丑○○、卯○○、辰○○才有共
　　　　有關係存在之必要性。為維護被上訴人應有之權利，並無民法第八百二十三
　　　　條第一項所稱「因物之使用目的不能分割」之情事，故依上開最高法院判決
　　　　意旨，自不得強令被上訴人與上訴人保持共有。
    (三)、私設道路三米之寬度，足供車輛順暢通行無虞，並無拓寬之必要：按上訴人
　　　　復稱原有私設道路僅三米寬，通行過窄乙節，與常理不合，理由如下：
　　　1.事實上，該私設道路路況及視線均十分良好，故中小型車輛均可通行無礙。
　　　2.該道路向來僅供上訴人與被上訴人寅○○、丑○○、卯○○、辰○○等人通
　　　　行之用，並無供公眾出入或大型卡車、公共巴士等行走。
　　　3.道路兩旁現有被上訴人壬○○、辛○○、戊○○等之房舍，拓寬道路，無異
　　　　要求其拆屋以供，甚是不公。
　　　4.系爭土地所在之社區道路，寬度猶不足五米，而上訴人要求將私設道路比照
　　　　拓寬，卻無法提出何以路寬不足的具體理由；更有甚者，上訴人尚要求全體
　　　　共有人共同負擔路地。此一主張，除在在顯示純為一己之私利外，甚難令被
　　　　上訴人等信服或接受，遑論公平與誠信！
　　(四)、原判決之分割方案並無不公平：又上訴人稱其受分配之土地為裡地且未受相
　　　　當之補償云云，實有偏頗。按兩造就系爭土地均乃自先祖繼承取得，分別供
　　　　作各房子孫建築房舍居住之用，故於分配當時便已斟酌地理位置及各房子孫
　　　　意願而共同約定，傳承後嗣多年；上訴人亦世居該位置，現並建有屋舍。因
　　　　此，原審參酌使用現狀，分配予上訴人原使用部分之土地，並無不妥或不公
　　　　之處。同此情形，被上訴人等人所受分配之土地亦均為世居之房舍所在，故
　　　　原審判決之分割方案，既符合全體共有人之利益，亦兼顧社會成本及徑濟效
　　　　益；否則，倘如上訴人所請者，豈非要求各共有人均需拆屋換地！由此可知
　　　　，上訴人所謂受分配於裡地不公之說法，似有託辭強辯之嫌。
丙、上訴人寅○○、丑○○、卯○○、辰○○方面（未於言詞辯論期日到場）：
　一聲明：求為判決適當之方割。
　二陳述：被上訴人同意分割後所取得之土地與上訴人繼續保持其有，並採上訴人所
　　主張之分割方案。
丁、上訴人巳○○：未於言詞辯論期日及準備程序到場，亦未提出書狀作何聲明或陳
　　述。
　　　理　　　由
　一被上訴人李幸雄於本件繫屬本院時死亡（九十年四月五日），其繼承人酉○○、
　　巳○○就李幸雄所遺系爭彰化縣溪州鄉○○段六○五、六○七地號土地應有部分
　　各二十分之一，已於九十年十一月六日辦妥分割繼承登記，應有部分各四十分之
　　一，此有戶籍謄本及土地登記謄本在卷可稽（附本院卷(二)第五十五至六十頁，(三)
　　第五十三至六十二頁），則上訴人聲明李幸雄之訴訟由酉○○、巳○○承受，自
    無不合，應予准許（上訴人原聲明由酉○○、巳○○、賴青、李秀鳳、李秀惠承
    受訴訟，後撤回對賴青、李秀鳳、李秀惠之聲請）。又被上訴人壬○○、辛○○
　　、酉○○、巳○○、寅○○、丑○○、卯○○、辰○○經合法通知，未於言詞辯
　　論期日到場，核無民事訴訟法第三百八十六條所列各款情形，爰依上訴人之聲請
　　，由其一造辯論而為判決。
　二本件上訴人起訴主張坐落彰化縣溪州鄉○○段六○五地號、建、面積○．一三一
　　三五七公頃及同地段六○七地號、建、面積○．一五四三三五公頃之土地，為兩
　　造所共有，應有部分如附表所示，上開土地並無不能分割之事由，且未定有不分
　　割之期限，兩造間復無法達成分割之協議，而系爭二筆土地地目均為建，共有人
　　均為兩造，各共有人對該二筆土地之應有部分亦相同，為使分割後之土地便於各
　　共有人有效利用，爰訴請合併分割系爭二筆土地，其分割方法如附圖所示等情。
　三被上訴人子○○、申○○、戊○○、戌○○、癸○○、壬○○、辛○○、亥○○
　　、未○○、庚○○、酉○○等（下稱子○○等）則以系爭二筆土地為兩造繼承而
　　來，當時兩造祖父與父輩五兄弟等五大房為分家一事，已協議分割系爭二筆土地
　　，各房即以分割協議所分得之土地為基地，興建房屋居住，並以圍牆為界。兩造
　　既已定有協議分割方案，上訴人僅得請求被上訴人依該協議辦理分割登記，不得
　　另行訴請裁判分割。又就系爭二筆土地之分割，其中私設道路已有三公尺寬，足
　　供車輛順暢通行，並無拓寬之必要，且該私設道路之設置，係在供上訴人與被上
　　訴人寅○○、丑○○、卯○○、辰○○等（下稱寅○○等）通行之用，該私設道
　　路之土地理應分給上訴人與被上訴人寅○○等，不宜由全體共有人維持共有，且
　　共有物之分割，係以消滅共有關係為目的，私設道路之土地由全體共有人維持共
　　有，與共有物分割之原則相悖，上訴人之分割方法僅係為其自身之利益，對被上
　　訴人子○○等並無利益等語，資為抗辯。
　四查被上訴人子○○等抗辯系爭二筆土地在兩造祖父與父輩五兄弟（即李連順、李
　　連燈、李連插、李連桶、李連巧）生前，即已協議分割等情，無非以兩造有在系
　　爭二筆土地上興建房屋居住，並以圍牆為界，各共有人對此均無異議為據。惟兩
　　造同意他共有人在系爭二筆土地上興建房屋居住，並以圍牆為界，僅能認兩造有
　　同意他共有人使用系爭二筆土地上特定位置之土地，尚難遽謂兩造有使他共有人
　　取得特定位置土地所有權之意思，因此不能以兩造有在系爭二筆土地上興建房屋
　　居住，並以圍牆為界之事實，即推斷兩造有分割系爭二筆土地之協議，兩造係依
　　分割協議所分得之土地興建房屋；又共有人間實際約定使用範圍，對各自占有管
　　領之部分，互相容忍，對於他共有人使用收益各自占有之土地，未予干涉，已歷
　　有年所，亦僅得認共有人間有分管契約之存在，本件應祇得認兩造間有合意各自
　　使用系爭二筆土地現有房屋之基地，被上訴人子○○等所辯兩造間已有協議分割
　　系爭二筆土地之契約存在，尚屬無法證明。且被上訴人子○○等所稱之協議分割
　　，依其所述係在其祖父與父輩五兄弟即李連順、李連燈、李連插、李連桶、李連
　　巧生前所達成，至達成分割協議契約之時間，據子○○於原審八十七年十月二十
　　八日審理時係稱在四、五十年前（見原審卷第一○四頁背面），申○○於本院九
　　十一年七月二日審理時，及壬○○、辛○○之訴訟代理人甲○於本院九十年十月
　　二十三日審理時均稱在六十多年前（見本院卷(三)第八十六頁、(二)第一○六頁）；
　　再依李連插之戶籍謄本所示，李連插是在六十五年一月二十一日死亡（見本院卷
　　(二)第五○頁），因此系爭二筆土地縱有子○○等所稱之協議分割契約存在，亦是
　　在六十五年一月二十一日以前達成，距上訴人於八十七年七月二十八日提起本件
　　分割共有物訴訟，至少有二十二年之久，已超過協議分割辦理分割登記請求權之
　　十五年消滅時效期間。按各共有人得隨時請求分割共有物，為民法第八百二十三
　　條第一項前段所明定，此項規定，旨在消滅物之共有狀態，以利融通與增進經濟
　　效益。不動產共有人協議分割後，其辦理分割登記請求權之消滅時效完成，共有
　　人中有為消滅時效完成之抗辯而拒絕給付者，該協議分割契約既無從請求履行，
　　協議分割之目的無由達成，於此情形，若不許裁判分割，則該不動產共有之狀態
　　將永無消滅之可能，揆諸分割共有物之立法精神，自應認為得請求裁判分割（參
　　照最高法院八十一年台上字第二六八八號判例）。則上訴人訴請裁判分割系爭二
　　筆土地，亦無不合，子○○等所辯兩造已定有協議分割方案，上訴人僅得請求被
　　上訴人依該協議辦理分割登記，不得另行訴請裁判分割云云，即無可採。
　五系爭二筆土地為兩造所共有，應有部分如附表所示，此為兩造所不爭執之事實，
　　並有上訴人於原審所提出之土地登記簿謄本為證，系爭二筆土地並無因物之使用
　　目的不能分割之情形，兩造間亦未訂有不分割之契約，復無法達成分割之協議，
　　系爭二筆土地共有人及其應有部分又均相同，地目皆為建，共有人亦同意合併分
　　割系爭二筆土地，為使分割後之土地便於各共有人有效利用，上訴人就系爭二筆
　　土地訴請原物合併分割，自應准許。
　六系爭二筆土地地形略呈長方梯型，在系爭二筆土地上均有各共有人之加強磚造房
　　屋，於附圖一所示Ａ部分係由被上訴人申○○、亥○○、未○○、庚○○等人使
　　用，建有磚造平房，附圖一所示Ｂ部分係被上訴人癸○○、壬○○、辛○○使用
　　，建有加強磚造樓房，附圖一所示Ｃ、Ｃ１及Ｅ、Ｅ１部分係被上訴人戊○○、
　　戌○○、子○○使用，建有加強磚造樓房，附圖一所示Ｄ部分係上訴人與被上訴
　　人寅○○等使用，建有竹木磚瓦造平房，附圖一所示Ｋ部分係巷道，該巷道寬約
　　三公尺，另系爭二筆土地東臨溪州鄉○路○○路寬為四．六公尺，業經原審法院
　　及本院履勘現場屬實，製有勘驗筆錄及現場圖可稽，並囑託彰化縣北斗地政事務
　　所測製如附圖一所示之複丈成果圖為憑。而就系爭二筆土地之分割，以現狀分割
　　為準，即儘量不拆除地上建物，使地上建物所占有之土地分歸該建物所有人取得
　　，兩造均表同意，是兩造就各共有人分得土地之位置皆無爭執，所爭執者乃既成
　　巷道應否維持現狀或稍加拓寬，及既成巷道之土地應歸上訴人及被上訴人寅○○
　　等分得抑或由全體共有人依原應有部分比例維持共有。上訴人與被上訴人寅○○
　　等主張巷道應為四．五公尺寬，由全體共有人維持共有，分割方法即如附圖二所
　　示；被上訴人子○○等則主張巷道應維持現狀無拓寬之必要，且由上訴人與被上
　　訴人寅○○等取得，不應由全體共有人維持共有，分割方法即如附圖一所示。
　七查共有物之分割應符合公平原則，即使每位共有人所分得土地之價值相等；且應
　　讓各共有人所分得之土地能有效利用，以盡地利。因系爭二筆土地略呈長方梯型
　　，以北側土地之長度較長，又僅東側土地面臨寬四．六公尺之新路，則系爭二筆
　　土地依現狀分割之結果，上訴人及被上訴人寅○○等分得西北側未臨新路之土地
　　，其餘被上訴人所分得之土地均面臨新路，且面寬均在四公尺以上，每筆土地俱
　　方正，可充分有效利用，而上訴人及被上訴人寅○○等所分得之土地既未面臨新
　　路，為使該土地能有效利用，自應留設道路供該土地能與新路聯絡。而供道路使
　　用之土地不論是上訴人及被上訴人寅○○等所要求之四．五公尺抑或被上訴人子
　　○○等所主張之三公尺，其性質即係供共有人通行之用，並非僅限上訴人及被上
　　訴人寅○○等始能使用（詳後述），分在該巷道兩旁之被上訴人戊○○、辛○○
　　當然亦可使用該巷道，供道路使用之土地係讓眾人使用，即不宜分歸部分共有人
　　取得以妨害其他人通行，仍有由全體共有人繼續維持共有之必要，即屬因使用目
　　的不能分割之情形，該部分土地自不應分割，仍由全體共有人繼續維持共有。被
　　上訴人子○○等辯稱共有物之分割，係以消滅共有關係為目的，供道路使用之土
　　地由全體共有人維持共有，有違共有物分割之原則云云。但分割共有物固以消滅
　　共有關係為目的，惟法院裁判分割共有土地時，因該土地內部分土地之使用目的
　　不能分割（如為道路），應就該土地不予分割，最高法院六十九年台上字第一八
　　三一號判例著有明文。則供道路使用之土地因使用目的不能分割而不予分割，顯
　　未違反共有物分割之原則，被上訴人子○○等此部分之指摘要無理由。又被上訴
　　人子○○等所分得之土地均有面臨新路，可以興建樓房，而留供道路使用之土地
　　僅能供通行之用，將留供道路使用之土地分給上訴人及被上訴人寅○○等取得，
　　與其他被上訴人相比，對上訴人及被上訴人寅○○等顯不公平，上訴人及被上訴
　　人寅○○等與其他被上訴人均為系爭二筆土地之共有人，權利義務同存在於系爭
　　二筆土地之全部土地上，並非僅存在於特定位置之土地上，上訴人及被上訴人寅
　　○○等於分割系爭二筆土地時亦得要求分得面臨新路之土地，取得與其他共有人
　　價值相等之土地，現上訴人及被上訴人寅○○等依使用現狀分得未面臨新路之價
　　值最低土地，此不利益上訴人及被上訴人寅○○等並無義務承擔，上訴人及被上
　　訴人寅○○等之權益即應予彌補，宜由全體共有人解決上訴人及被上訴人寅○○
　　等之土地通行至新路之問題，其不利益自應由全體共有人分擔始合理，不應全令
　　上訴人及被上訴人寅○○等犧牲。又該供道路使用之土地，固係在方便分得系爭
　　二筆土地西北側未臨新路之共有人通行，但上訴人及被上訴人寅○○等並非當然
　　應分得該土地，在分割之前，任何共有人均有可能分得該未臨新路之土地，則該
　　供道路使用之土地，自係由全體共有人使用，並非僅限上訴人及被上訴人寅○○
　　等，被上訴人子○○等不能以分割結果，上訴人及被上訴人寅○○等分得未臨新
　　路之土地，而謂道路僅供上訴人及被上訴人寅○○等使用，況分割後分得道路兩
　　旁土地之共有人，甚至其他共有人，均得使用該土地，該道路用地仍係供全體供
　　有人使用，則該道路用地由全體共有人依原應有部分比例維持共有，正與使用者
　　付費之原則相符，被上訴人子○○等所辯由其負擔道路用地即係違反使用者付費
　　之原則，亦非的論。再道路用地係供全體共有人通行之使用，並非僅限上訴人及
　　被上訴人寅○○等始得使用，該道路用地不予分割仍由全體共有人維持共有，於
　　分割之後，上訴人及被上訴人寅○○等有通行該道路用地之必要，仍係通行自己
　　之土地，而其他被上訴人較無需要通行該道路用地，被上訴人子○○等仍不能因
　　自己不要使用該道路用地而要求上訴人及被上訴人寅○○等補償，上訴人及被上
　　訴人寅○○等於分割後通行供道路使用之土地，自不必再支付補償金予其他被上
　　訴人，此與土地相鄰關係，因自己之土地與公路無適宜之聯絡，通行鄰地原非供
　　道路使用之土地以至公路，對通行地因此所受之損害應支付償金不同，道路用地
　　由全體共有人維持共有，事後並不會發生上訴人及被上訴人寅○○等通行道路用
　　地須對被上訴人子○○等支付補償金之問題，自無被上訴人子○○等所稱會衍生
　　補償金額多寡為宜及補償金於全體共有人間如何分配之糾紛，因此供道路使用之
　　土地，本院認以不分割由全體共有人依原應有部分比例維持共有為宜。
　八現有之既成巷道寬約三公尺，被上訴人子○○等所分得之土地皆面臨寬四．六公
　　尺之新路，唯上訴人及被上訴人寅○○等所分得之土地僅能以巷道與新路聯絡，
　　且本件共有物之分割，並未以各共有人分得位置之土地價值高低互為補償，為求
　　得各共有人間之公平性，上訴人及被上訴人寅○○等自得要求該巷道亦與新路同
　　寬，則巷道拓寬成四．五公尺自屬必要。又上訴人原係要求該巷道為四公尺寬，
　　開闢至鄰地同段六二三之一地號為止，如此該道路用地之面積為一六一．○六平
　　方公尺（見彰化縣北斗地政事務所八十九年一月十九日土地複丈成果圖），上訴
　　人及被上訴人寅○○等可以分得面臨巷道兩側之土地，且可有寬約二十公尺之土
　　地之面臨巷道（見北斗地政事務所九十一年五月二十一日複丈成果圖即附圖二所
　　示 3.87＋4.99＋2.68＋2.68＋2.67＋2.67＝19.56），後上訴人雖要求巷道加寬
　　至四．五公尺，但巷道僅開至上訴人住處南側邊線即約為原有長度之一半，如此
　　供道路使用之土地減少至九七．七一平方公尺，使被上訴人子○○等所分得之土
　　地面積均有增加，上訴人之退讓自有利於被上訴人子○○等。反觀上訴人及被上
　　訴人寅○○等所分得之土地僅有四．五公尺寬之土地面臨道路，即僅約八八．○
　　二平方公尺土地（19.56×4.5＋88.02 ）係面臨道路之土地，其餘位於被上訴人
　　癸○○、壬○○、辛○○屋後之約三九九．七二平方公尺（即附圖二68.98＋68.
　　98＋68.98＋68.98＋211.82－88.02＝399.72 ）及被上訴人戊○○屋後之六四點
　　一○平方公尺皆未面臨道路，上訴人及被上訴人寅○○等對其所分得之土地，前
　　揭面臨道路之約八八．○二平方公尺土地仍須供道路使用，其餘土地始能方便使
　　用；況上訴人及被上訴人寅○○等除分得如附圖二所示Ｉ、Ｈ、Ｇ、Ｆ、Ｅ部分
　　之土地面積四八七．七四平方公尺，又分得如附圖二所示Ｉ１部分面積六四．一
　　○平方公尺土地，該部分土地位於被上訴人戊○○房屋之後面，面寬僅三．八七
　　平方公尺，上訴人及被上訴人寅○○等所分得之土地即未方正，且該六四．一○
　　平方公尺之土地亦難予規劃使用，但其他被上訴人，所分得之土地皆方正，能充
　　分有效利用，即使應有部分僅四十分之一之被上訴人庚○○、未○○、亥○○及
　　應有部分共二十分之一之被上訴人酉○○、巳○○，其所分得之土地面臨新路分
　　別有五．○五、四．六三、四．三○、四．五一寬，皆與上訴人及被上訴人寅○
　　○等之四．五公尺相差不多，上訴人及被上訴人寅○○等之應有部分合計為五分
　　之一，所分得面臨道路之土地竟與應有部分僅四十分之一之被上訴人庚○○、未
　　○○、亥○○及應有部分共二十分之一之被上訴人酉○○、巳○○相近，上訴人
　　及被上訴人寅○○等因分割系爭二筆土地所得之利益已不及於被上訴人子○○等
　　，上訴人及被上訴人寅○○等卻能欣然接受附圖二所示之分割方案，反而是被上
　　訴人子○○等斤斤計較，殊屬不該。況附圖二所示之分割方案，係本院履勘現場
　　，由上訴人與被上訴人戊○○之訴訟代理人丙○○當場協調之結果，並獲得在場
　　之申○○、戌○○、酉○○、癸○○之訴訟之代理人天○、壬○○、辛○○之訴
　　訟代理人甲○之同意，在場者皆同意道路留設約五公尺，自上訴人住所南側邊線
　　起至新路止，供道路使用之土地由全體共有人分擔，此有本院九十一年一月十日
　　之勱驗筆錄在卷可稽（見本院卷(二)第一五七至一五九頁），因道路開闢約五公尺
　　會損及被上訴人戊○○之建物，道路寬度乃縮減為四．五公尺，本院順應多數共
　　有人之意願乃囑託北斗地政事務所繪製如附圖二之分割方案，是同意道路留設四
　　．五公尺之共有人有本院履勘現場時在場之上訴人及被上訴人申○○、戊○○、
　　戌○○、癸○○、壬○○、辛○○、酉○○，及未到場之被上訴人寅○○等，其
　　應有部分合計為百分之七六．五，部分被上訴人事後反悔，不同意附圖二所示之
　　分割方案，實有違誠信。至道路由現成之三公尺拓寬為四．五公尺，且儘量使每
　　位共有人能依其應有部分之比例分得足夠之土地，並保持現有地上之主建物完整
　　，依附圖二之分割方案分割系爭二筆土地，將使辛○○主建物旁供倉庫使用之磚
　　造蓋瓦平房，及戊○○主建物後供廚房使用之磚造蓋瓦平房拆除約一公尺寬面積
　　之平房，但此部分應拆除之平房均為事後增建，且僅為磚造之建物，此部分之拆
　　除並不損及辛○○、戊○○二樓加強磚造主建物之結構，對辛○○、戊○○影響
　　不大，附圖二所示之分割方案自為可採。
　九本院為使各共有人所分得之土地均能充分有效之利用，並維持各共有人之公平性
　　，認為供道路使用之土地，其寬度為四．五公尺，且由兩造依原應有部分之比例
　　保持共有，顯有必要，因此分割方法以附圖二所示自較允當，即編號Ａ１部分面
　　積二七五．九二平方公尺土地分歸被上訴人申○○取得，編號Ａ２、Ａ３、Ａ４
　　部分面積各一一○．三七平方公尺分別分歸被上訴人庚○○、未○○、亥○○，
　　編號Ｂ１部分面積二四八．三三平方公尺土地分歸被上訴人子○○取得，編號Ｂ
　　２部分面積二七五．九二平方公尺土地分歸被上訴人戌○○取得，編號Ｂ３部分
　　面積一三七．九六平方公尺土地分歸被上訴人酉○○、巳○○依原應有部分比例
　　共同取得，編號Ｂ４部分面積三八七．六○平方公尺土地分歸被上訴人戊○○取
　　得，編號Ｄ１、Ｄ２、Ｄ３部分面積各一八三．五一平方公尺土地分別分歸被上
　　訴人癸○○、壬○○、辛○○取得，編號Ｅ、Ｆ、Ｇ、Ｈ、Ｉ、Ｉ１部分面積共
　　五五一．八四平方公尺土地分歸上訴人及被上訴人寅○○等依原應有部分比例共
　　同取得，編號Ｃ２部分面積九七．七一平方公尺由兩造依原應有部分比例共同取
　　得。如此分割結果，被上訴人戊○○較其應有部分所能分得之土地多分得一．三
　　二平方公尺，被上訴人癸○○、壬○○、辛○○較其應有部分所能分得之土地各
　　少分得○．四四平方公尺，此部分本院再命被上訴人戊○○以系爭二筆土地之地
　　價即每平方公尺公告現值三千元補償被上訴人癸○○、壬○○、辛○○因土地少
　　分之損失，即被上訴人戊○○應補償被上訴人癸○○、壬○○、辛○○各一千三
　　百二十元（3000×0.44＝1320）。
　十原審採附圖一之分割方案，由上訴人及被上訴人寅○○等分得編號Ｋ部分供道路
　　使用之土地，對上訴人及被上訴人寅○○等顯不公平，且被上訴人申○○、亥○
　　○、未○○、庚○○間及癸○○、壬○○、辛○○間暨子○○、戌○○、戊○○
　　、李幸雄間，渠等於本院均表明不願再保持共有，原審所採之附圖一分割方案將
　　渠等所分得之土地維持共有，原審之分割方案自無法採用。本件上訴論旨指摘原
　　判決分割方法不當，求予廢棄改判，應認其上訴為有理由，爰由本院廢棄原判決
　　，改判如主文第二項所示之分割方法。
　十一據上論結，本件上訴為有理由，依民事訴訟法第四百六十三條、第三百八十五條
　　第一項前段、第四百五十條、第七十八條、第八十一條前段、第八十五條第一項
　　但書，判決如主文。
中　　　華　　　民　　　國　　九十一　　年　　　七　　　月　　 十六　　 日
~B1民事第四庭審判長法　官　黃斐君
~B2　　　　　　　　法　官　張鑫城
~B3　　　　　　　　法　官　陳蘇宗
右為正本係照原本作成。
不得上訴。
~B　　　　　　　　書記官　吳麗慧
中　　　華　　　民　　　國　　九十一　　年　　　七　　　月　　 十八　　 日
　　　　　　　　　　　　　　　　　　　　　　　　　　　　　　　　　　　　Ｂ
附表：
┌────┬──────┬┬────┬──────┬┬────┬──────┐
│ 共有人 │　應有部分　││ 共有人 │　應有部分　││ 共有人 │　應有部分　│
├────┼──────┤├────┼──────┤├────┼──────┤
│ 子○○ │一百分之九　││ 申○○ │十分之一　　││ 戊○○ │一百分之十四│
├────┼──────┤├────┼──────┤├────┼──────┤
│ 戌○○ │十分之一　　││ 癸○○ │十五分之一　││ 壬○○ │十五分之一　│
├────┼──────┤├────┼──────┤├────┼──────┤
│ 辛○○ │十五分之一　││ 亥○○ │一百分之四　││ 未○○ │一百分之四　│
├────┼──────┤├────┼──────┤├────┼──────┤
│ 庚○○ │一百分之四　││ 寅○○ │四十分之一　││ 丑○○ │四十分之一　│
├────┼──────┤├────┼──────┤├────┼──────┤
│ 卯○○ │四十分之一　││ 辰○○ │四十分之一　││ 酉○○ │四十分之一　│
├────┼──────┤├────┼──────┤├────┼──────┤
│ 巳○○ │四十分之一　││ 己○○ │十分之一　　││　　　　│　　　　　　│
└────┴──────┴┴────┴──────┴┴────┴──────┘
